臺北高等行政法院判決
　　　　　　　　　　　　　　　　　　 92年度訴字第5659號
　　　　　　　　　　　　　　　.
原　　　告　甲○○
　　　　　　乙○○
　　　　　　丙○○
共　　　同　辛○○
訴訟代理人 專利代理人）　　.
被　　　告　經濟部智慧財產局
代　表　人　蔡練生（局長）
訴訟代理人　壬○○
參　加　人　協崑股份有限公司
代　表　人　丁○○（董事長）
訴訟代理人　戊○○
　　　　　　庚○○
　　　　　　己○○
上列當事人間因新型專利舉發事件，原告不服經濟部中華民國92
年10月30日經訴字第09206222910號訴願決定， 提起行政訴訟。
本院判決如下：
　　主  文
原告之訴駁回。
訴訟費用由原告連帶負擔。
　　事  實
壹、事實概要：
    緣原告前於民國（以下同 ）90年9月7日以「Scanner機台之
    基座結構」向被告申請新型專利，旋變更專利名稱為「晶圓
    加工設備的機台基座結構」，經被告編為第00000000號審查
    ，准予專利，並於公告期滿後，發給新型第191301號專利證
    書（以下簡稱系爭案）。嗣參加人以其違反系爭案核准審定
    時專利法（以下簡稱專利法）第97條、第98條之1及第105條
    準用第27條第1項之規定， 不符新型專利要件，對之提起舉
    發，並提出舉發附件二為89年12月 8日申請，91年10月11日
    審定公告之第00000000號「掃描機基座」新型專利案（以下
    簡稱引證案）公告及專利說明書等影本為證據。案經被告審
    查，於92年7月15日以（92）智專3（3）06001字第09220713
    000號專利舉發審定書為 「舉發成立，應撤銷專利權。」之
    處分。原告不服，提起訴願，遭駁回後，遂向本院提起行政
    訴訟。
貳、兩造聲明：
一、原告聲明：
    原告未於言詞辯論期日到場，據其提出之書狀，聲明求為判
    決
１、訴願決定及原處分均撤銷。
２、命被告重行審定為舉發不成立之處分。
二、被告聲明：求為判決如主文所示。
、兩造爭點：
    引證案是否足以證明系爭案違反專利法第98條之1規定？
一、原告陳述：
    原告未於言詞辯論期日到場，據其提出之書狀，陳述如左：
１、查被告對系爭案之原處分，係據引證案認系爭案有違專利法
    第98條之1 而審定舉發成立，原告認為據引證案並不足以證
    明系爭案有該法條之適用，其理由如下：
(1)、按「申請專利之新型，與申請在先而在其申請後始公開或公
    告之發明或新型專利申請案所附說明書或圖式載明之內容相
    同者，不得取得新型專利。」固為專利法第98條之1 所明定
    ，惟依其法意，原告認為據引證案應滿足下列三要件，方有
    適用之餘地：
    第一要件：申請專利之新型。
　　按系爭案之專利權始自91年7月1日。而引證案公告日係91年
    10月11日，足證引證案公告時，系爭案業已在專利期間，已
    非「申請專利之新型」，故系爭案並不能滿足該要件。
    第二要件：與申請在先而在其申請後始公開或公告之發明或
    新型專利申請案。
　　如前第一要件所述，引證案係在系爭案「專利後」之期間公
　　告，自亦非「申請後」公告，系爭案自亦不能滿足該第二要
    件。
    第三要件：所附說明書或圖式載明之內容相同者。
　　從該要件之文義可知，該第三要件特別強調限制為「載明之
　　內容」，明定不容參加人及審查委員單憑個人主觀推導或臆
　　測內容據依適用該要件。
(2)、遍查引證案說明書與圖式，並無系爭案申請專利範圍所載：
    「內部骨架，係由複數支適當粗度之竹節鋼筋以節點相焊接
    構成一體之連續性，用以防止竹節鋼筋間有微間隙或微滑動
    之情形。」及「外圍鋼框，為配合前述內部骨架以竹節鋼筋
    之節點與其內緣焊接成一體。」相同技術內容之「載明」。
    引證案說明書與申請專利範圍中僅有「座體１內植設有鋼筋
    11」之記載而已，被告原處分理由第（二）項竟謂：「引證
    案所謂鋼筋之植設實質上本即包括鐵絲綑綁、焊接等，此亦
    為一般鋼筋混凝土結構中固定鋼筋之基本常識」。惟此實質
    上…基本常識並未「載明」於引證案說明書或圖式中，全屬
    原處分審查委員個人主觀臆測，顯有違第三要件應「載明」
    內容相同之規定，其違法已屬顯然。訴願決定竟予以維持，
    實顯有違誤。
(3)、綜上所述，當知專利法第98條之1 適用之三要件，據引證案
    載明之內容，系爭案申請專利範圍之技術內容均不能滿足，
    自無該法條之適用，足證被告原處分主張，顯屬違法。
２、按系爭案申請專利範圍僅有一項獨立項，其撰述內容明訂於
    專利法第105條準用第22條，並於施行細則第16條第2項規定
    ：「獨立項應載明申請專利之標的、構成及其實施之必要技
    術內容、特點」。系爭案申請專利範圍所列述者，俱屬「必
    要技術內容、特點」，並於申請核准時業經被告審查委員所
    確認，即使為習知元件與結合狀態，惟列於申請專利範圍中
    ，即屬構成權利範圍之限制條件，亦即必要技術內容、特點
    。原處分主張以鐵絲綑綁、焊接鋼筋為一般鋼筋混凝土結構
    中固定鋼筋之基本常識，惟晶圓加工設備的機台基座中有「
    內部骨架，係由複數支適當粗度之竹節鋼筋以節點相焊接構
    成一體之連續性」及「外圍鋼框，內部骨架以竹節鋼筋之節
    點與內緣焊接成一體」，於系爭案申請日並非基本常識，始
    准予專利。原處分主張其為基本常識而將其剔除以符合引證
    案僅載明之「座體內植設有鋼筋」，不僅擴大系爭案專利範
    圍，且尤如「削足適屨」，顯非適法之審查方式，訴願決定
    予以維持，亦顯不當。
３、按系爭案被核准專利確定後 3月餘之專利期間，引證案才公
    告於專利公報，因此，系爭案並無申請前已見於刊物或已公
    開使用之情事，依理於系爭案申請當日應無不具有新穎性道
    理，專利法第98條之1 雖擬制該引證案為既有技術，惟該先
    申請案說明書或圖式必需「載明」與後申請案相同技術內容
    ，才有後申請案不具擬制新穎性之適用。查除本件前項理由
    所述引證案說明書或圖式中，並無系爭案專利範圍中：「內
    部骨架，係由複數支適當粗度之竹節鋼筋以節點相焊接構成
    一體之連續性…。」及「外圍鋼框，為配合前述內部骨架以
    竹節鋼筋之節點與其內緣焊接成一體。」之「載明」外，被
    告原處分書亦認定：「至於系爭專利與引證案之基座標的因
    有分別供晶圓加工設備用與掃描機用之些微區別，就整體之
    申請專利範圍而言，尚難稱二者為完全同一者，故引證案尚
    不便據以稱與系爭案為同一之新型，自難稱系爭案有違專利
    法第105條準用第27條第1項之規定。足證引證案與系爭案非
    同一新型，系爭案具有擬制新穎性， 無專利法第98條之1適
    用。
４、按「同一發明有二人以上之專利申請案時，僅得就其最先申
    請者准予發明專利。」為專利法第105條準用第27條第1項所
    明定。如本件前述理由所述，被告原處分書理由第（三）項
    業已確認系爭案無違專利法第105條準用第27條第1項之規定
    。亦即系爭案與引證案並非同一之新型，依據被告制頒之專
    利審查基準規定「不相同即具有新穎性」之基本原則，據該
    引證案自不能使系爭案喪失擬制新穎性，亦自無專利法第98
    條之1適用，足證原處分與訴願決定認事用法顯有違誤。
５、查訴願決定機關訴願決定理由謂：
    「從引證案之說明書與圖式說明，只要係熟習鋼筋技術人士
　　，對於引證案所謂『鋼筋之植設』之解讀，均可推導出系爭
　　專利所申請專利範圍之技術內涵，包括鐵絲綑綁、焊接等，
    因此可謂系爭專利係屬引證案已『載明』之內容，訴願人等
    所稱引證案並未載明等語並不足採。」一節，原告認為有下
    列違誤：
(1)、「推導」內容不等於「載明」內容： 專利法第98條之1明文
    限制為「載明」，就不容擴大解釋可「推導」或「臆測」。
(2)、退萬步言，即使容許「推導」，據引證案亦不可能推導出系
    爭案之「複數支…竹節鋼筋以節點相焊接構成一體之連續性
    」；及「外圍鋼框…內部骨架以竹節鋼筋之節點與其內緣焊
    接成一體」之必要技術內容、特點。
(3)、事實上引證案公告時，系爭案已在專利期間 3月餘後，系爭
    案申請時，引證案亦在被告審查程序中，並未核准專利公告
    ，原告絕不可能據未公開之該引證案「推導」出系爭案。
６、查訴願決定機關訴願決定理由謂：
　　「另引證案除載明『座體內植設有鋼筋』，配合其圖式明顯
　　揭露座體內部骨架有複數支鋼筋構成一體連續性，熟習鋼筋
　　技術之人士亦可直接推導出該等鋼筋係可選用自適當粗度之
　　竹節鋼筋，以節點焊接成一體者，其且有防止竹節鋼筋間有
　　微間隙或微滑動之功效亦屬該一體構造本可預期者，並非特
　　殊功效，故引證案應可證明系爭專利具其『所附說明書或圖
　　式載明之內容相同』之事實，訴願理由並不足採。」一節，
　　原告認為訴願決定誤將專利法第98條規定之「新穎性」與第
    98條之1 規定之「擬制新穎性」混為一談，實顯違誤，茲述
    明於下：按專利法第98條第1項第1款「申請前已見於刊物或
    已公開使用」與第2款 「申請前已陳列於展覽會者」均可實
    際見到其技術內容，故容許據引證案公開內容，能由熟習該
    項技術者直接推導出系爭案者亦不具新穎性。而專利法第98
    條之1 規定之「擬制新穎性」，其法文中特別限制「所附說
    明書或圖式『載明』之內容相同者」，亦即不容許含有由熟
    習該項技術者直接推導之內容存在，因事實上於系爭案申請
    時，引證案並未公告，原告無從知悉其技術內容，則又何能
    據其技術內容推導出系爭案，故僅限於其「載明」之內容方
    具有證據力，從而可知原處分與訴願決定之「推導」內容並
    不足採。
７、綜上所述，可知參加人所提之引證案並不足以證明系爭案不
    具擬制新穎性，有專利法第98條之1 適用，被告之原處分及
    訴願決定機關之訴願決定誤以引證案「推導」之內容為理由
    處分與決定，顯與專利法第98條之1 規定之「載明」內容不
    符，爰請判決如原告訴之聲明。
二、被告陳述：
１、綜觀原告訴訟理由重點有二，一為主張舉發所提之引證案並
    不足以證明系爭案不具擬制新穎性， 而無專利法第98條之1
    之適用，二為主張被告原審定及訴願決定機關之訴願決定以
    引證案「推導」之內容為處分與決定之理由，與上述法條規
    定之「載明」內容不符云云。
２、查原告上述第一點主張之訴訟理由大致與其訴願理由相同，
    被告先前之訴願答辯理由及訴願決定機關之訴願決定書對此
    均有詳細辯駁理由及決定駁回理由，仍請准予援用，茲不贅
    述。原告一再執前詞起訴，自不足採。
３、至於原告上述第二點起訴理由所訴稱探究擬制新穎性時，不
    能以引證案來推導出系爭案之內容乙節，經查專利審查基準
    第2-2-5頁所述已規範判斷新型有無新穎性之基本原則， 應
    以新型之技術內容比對是否相同（含能由熟習該項技術者直
    接推導）為準，而「擬制新穎性」之規定既屬「新穎性規定
    」之一，顯然仍適用該等判斷原則無疑，自應包含論及能由
    熟習該項技術者直接推導之內容，並非如原告所稱不容許直
    接推導者。事實上，專利法第98條之1 應就全文整體解讀引
    證案之說明書或圖式（而非限於申請專利範圍）是否已有記
    載系爭案之內容而言，並非如原告所稱自行抽離「載明」一
    詞強加排除直接推導之內容者。總之，原告對「擬制新穎性
    」之偏頗看法，實不足採。引證案已足以證明系爭案不具擬
    制新穎性，有違專利法第98條之1之規定， 原告之訴實無理
    由。
４、綜上所述，被告之原處分並無違法，爰請判決如被告答辯之
    聲明。
三、參加人陳述：
    原告未提出具體證據，因此參加人認為原告是在延滯訴訟。
    其餘答辯理由援引被告之答辯理由，爰請判決駁回原告之訴
    。
    理  由
一、本件原告經合法通知，未於言詞辯論期日到場，核無行政訴
    訟法第218條準用民事訴訟法第386條各款所列之情事，爰依
    被告之聲請，由其一造辯論而為判決，合先敘明。
二、按凡對物品之形狀、構造或裝置之創作或改良，而可供產業
    上利用者，得依法申請取得新型專利，固為專利法第97條暨
    第98條第1項所明定。 惟如「申請專利之新型，與申請在先
    而在其申請後始公開或公告之發明或新型專利申請案所附說
    明書或圖式載明之內容相同者，不得取得新型專利」，復為
    同法第98條之1所明定。
三、本件第00000000號「晶圓加工設備的機台基座結構」新型專
    利案，其包括：一內部骨架，係由複數支適當粗度之竹節鋼
    筋以節點相焊接構成一體之連續性，用以防止竹節鋼筋間有
    微間隙或微滑動之情形；一外圍鋼框，為配合前述內部骨架
    之鋼板框，前述內部骨架以竹節鋼筋之節點與其內緣焊接成
    一體；以及一水泥，將前述一體之內部骨架與外圍鋼框置入
    配合其外形之模具中，灌注水泥凝固成一體穩定後所形成一
    體之連續性者。參加人所提之舉發附件二為89年12月 8日申
    請，91年10月11日審定公告之第00000000號「掃描機基座」
    新型專利案公告及專利說明書等影本。被告以系爭案主要構
    造包括內部骨架、外圍鋼框及水泥，其中內部骨架係由複數
    支適當粗度之竹節鋼筋焊接；外圍鋼框為配合內部骨架之鋼
    板框，並與內部骨架焊接成一體；且於外圍鋼框內部灌注水
    泥者。引證案所揭露之基座，座體係由鋼骨固接成框形狀，
    座體內部植設有鋼筋，並灌注水泥而成者。引證案與系爭案
    均同屬於鋼骨框架中置設鋼筋，並灌注混凝土之構造，且所
    謂鋼筋之植設實質上本即包括鐵絲綑綁、焊接等，此亦為一
    般鋼筋混凝土結構中固定鋼筋之基本常識。總之，二案均係
    將鋼框、鋼筋及混凝土凝固成一體，藉以提高整體基座剛性
    強度之構造設計，二案之主要構造、技術及功效均可謂相同
    ，引證案已可證明系爭案有專利法第98條之1 規定之情事。
    至於系爭案與引證案之基座標的因有分別供晶圓加工設備用
    與掃描機用之些微區別，就整體之申請專利範圍而言，尚難
    稱二者為完全同一者，故引證案尚不足以稱與系爭案為同一
    之新型，自難謂系爭案有違專利法第105條準用第27條第1項
    之規定。另同法第97條係對新型之定義規定，系爭案基本上
    尚屬符合此一新型定義之機台基座構造，乃為「舉發成立，
    應撤銷專利權」之處分。原告不服，循序提起訴願及本件行
    政訴訟。
四、原告於本件行政訴訟中訴稱，系爭案核准審定後，引證案始
    為公告，引證案並不足以證明系爭案不具擬制新穎性，系爭
    案無專利法第98條之1之適用。 又引證案說明書與圖式並無
    系爭案申請專利範圍所載相同技術內容之「載明」，被告原
    審定及訴願決定機關之訴願決定以引證案「推導」之內容為
    處分與決定之理由，與專利法第98條之1 規定之「載明」內
    容不符云云。惟查：
１、系爭案申請日期為90年9月7日，引證案則係較早於89年12月
    8日即提出申請， 其後並於91年10月11日審定公告，已符合
    專利法第98條之1 所定引證前案申請在先而於系爭案申請後
    始公告之要件，原告所稱無該條規定之適用，顯屬誤會。
２、從引證案之說明書與圖式說明，只要係熟習鋼筋技術人士，
    對於引證案所謂「鋼筋之植設」之解讀，均可推導出系爭案
    所申請專利範圍之技術內涵，包括鐵絲綑綁、焊接等，因此
    可謂系爭案係屬引證案已「載明」之內容，原告所稱引證案
    並未載明等語，並不足採。又引證案除載明「座體內植設有
    鋼筋」，配合其圖式明顯揭露座體內部骨架有複數支鋼筋構
    成一體連續性，熟習鋼筋技術之人士亦可直接推導出該等鋼
    筋係可選用自適當粗度之竹節鋼筋，以節點焊接而成一體者
    ，其具有防止竹節鋼筋間有微間隙或微滑動之功效亦屬該一
    體構造本可預期者，並非特殊功效，故引證案應可證明系爭
    案具其「所附說明書或圖式載明之內容相同」之事實，原告
    所訴並不足採。另查，原處分理由提及「難稱二者為完全同
    一者」乙節，係就二案之申請專利範圍而言，故原處分亦已
    論明，引證案不得謂與系爭案為同一之新型，並未違反專利
    法第105條準用第27條第1項之規定。惟就技術而言，引證案
    之技術已足以否定系爭案之擬制新穎性，原告所訴亦不足採
    。末查，引證案固然於座體下方另設有鋼骨螺接於地板固定
    ，惟該座體內之鋼框與鋼筋水泥構造既已如前述，實質上已
    揭露系爭案之構造技術內容，系爭案自難謂具新穎性。至於
    二案之國際分類記載雖然不同，然基本上該二案皆利用相同
    之鋼框與鋼筋水泥構造技術，就相關技術領域而言，自亦難
    謂二案創作型態不同。
３、專利審查基準第 2-2-5頁所述已規範判斷新型有無新穎性之
    基本原則，應以新型之技術內容比對是否相同（含能由熟習
    該項技術者直接推導）為準，而「擬制新穎性」之規定既屬
    「新穎性規定」之一，顯然仍適用該等判斷原則無疑，自應
    包含論及能由熟習該項技術者直接推導之內容，並非如原告
    所稱不容許直接推導者。事實上， 專利法第98條之1應就全
    文整體解讀引證案之說明書或圖式（而非限於申請專利範圍
    ）是否已有記載系爭案之內容而言，並非如原告所稱自行抽
    離「載明」一詞強加排除直接推導之內容者。引證案已足以
    證明系爭案不具擬制新穎性， 有違專利法第98條之1之規定
    ，原告所訴實無理由。
五、綜上所述，原告之陳詞均不可採，則被告所為本件「舉發成
    立，應撤銷專利權」之處分，揆諸首揭規定，並無違誤，訴
    願決定予以維持，亦無不合。原告徒執前詞，訴請撤銷訴願
    決定及原處分，並無理由，應予駁回。
六、本件事證已臻明確，兩造其餘攻擊防禦方法均與本件判決結
    果不生影響，故不逐一論述，併此敘明。
據上論結，本件原告之訴為無理由， 爰依行政訴訟法第98條第3
項前段、第218條、第104條，民事訴訟法第385條第1項前段、第
85條第2項判決如主文。
中  　華  　民   　國　  94 　年 　 3　　 月　  9  　 日
　　　　　                   第四庭審判長法  官 徐瑞晃
          　　　　　                     法  官 李得灶
                    　　　　　           法  官 吳慧娟
上為正本係照原本作成。
如不服本判決，應於送達後20日內，向本院提出上訴狀並表明上
訴理由，如於本判決宣示後送達前提起上訴者，應於判決送達後
20日內補提上訴理由書（須按他造人數附繕本）。
中  　華  　民   　國　  94 　年 　 3　　 月　  9  　 日
           　　　　　　　　　　　　　　　書記官 劉道文
